臺灣高等法院臺中分院刑事裁定
111年度毒抗字第1127號
抗  告  人  
即  被  告  何育政




上列抗告人即被告因違反毒品危害防制條例案件，經檢察官聲請
強制戒治，不服臺灣臺中地方法院111年度毒聲字第1149號，中
華民國111年10月31日所為之裁定（聲請案號：臺灣臺中地方檢
察署111年度聲戒字第112號、111年度毒偵字第1640號），提起
抗告，本院裁定如下：
    主  文
抗告駁回。
    理  由
一、本件抗告人即被告甲○○（下簡稱抗告人）之抗告意旨略以：
　㈠檢察官向法院聲請強制戒治前，從未提示「有無繼續施用毒
    品傾向證明書」及「有無繼續施用毒品傾向評估標準紀錄表
    」予抗告人，或給予抗告人就上開書表有表示意見之機會，
    而檢察官向法院提出強制戒治聲請書亦未送達抗告人，以致
    抗告人根本無從知悉已遭聲請強制戒治。本件均以書面審查
    ，抗告人直至收受原裁定前，並不知有此聲請程序，有違憲
    法及公民政治權利公約所保障之聽審權，其程序自有不符。
　㈡依據勒戒評估說明手冊中指出，受觀察勒戒人應在入所4至6
    週內完成第二次評估，但雲林二監卻在入所2週內完成評估
    ，詢問過程僅短短3分鐘就判定有無施用毒品傾向，且抗告
    人甚至還在隔離期間，不得接見，評估人員卻詢問是否有接
    見，可見其評估方法流於形式，程序明顯錯誤，缺乏專業，
    而不具預測性，況抗告人於隔離結束後即有會客及家人來信
    關心，因勒戒處所未於4至6週評估，致社會穩定度評分誤計
    為5分，而以總分67分評斷，顯有違反評分手冊，且有濫權
    、專斷、草率之嫌。
　㈢又評估標準紀錄中，以極大配分在於抗告人之過往或既成事
    實之紀錄，甚至將家人有無藥物濫用、有無訪視、出所後有
    無與家人同住等非關個人之事物納入評估標準，而未著重觀
    察勒戒階段之矯正實效，如此之觀察勒戒保安處分，與入監
    執行有期徒刑2月之差異微乎其微。抗告人在監改過遷善，
    且行狀優良，出任公差服務，打飯、掃地、整理環境，此有
    雲林二監勒戒主任之證明，但在評估標準中，卻估少數分數
    甚至未列審查，顯未著重觀察勒戒階段之矯正實效。又抗告
    人在勒戒階段並沒有使用精神科藥物，亦沒有去看精神科，
    仍遭計10分。
　㈣抗告人於民國104年4月9日製作筆錄時，坦承以針筒注射方式
    施用第一級毒品1次，至今7年之久，期間有在醫療院所戒除
    ，且已戒斷多年，最後因工作工程壓力以香菸吸食，怎可以
    104年注射之情事認定有施用毒品之傾向。
　㈤檢察官及原審裁定未依「短期再犯」、「戒斷症狀」、「多
    重藥物使用」、「社會功能」及「支持系統」等因素加以評
    估，竟依案爭書表不具預測性因素認抗告人有繼續施用毒品
    之傾向，原審裁定之程序與實體均有違誤，爰依刑事訴訟法
    第406條第1項規定提起抗告等語。
二、按觀察、勒戒後，檢察官或少年法院（地方法院少年法庭）
    依據勒戒處所之陳報，認受觀察、勒戒人有繼續施用毒品傾
    向者，檢察官應聲請法院裁定或由少年法院（地方法院少年
    法庭）裁定令入戒治處所強制戒治，其期間為6個月以上，
    至無繼續強制戒治之必要為止，但最長不得逾1年，毒品危
    害防制條例第20條第2項定有明文。且該條例第20條第2項關
    於強制戒治之規定，係屬強制規定，只要觀察、勒戒後，經
    評定受觀察、勒戒人有繼續施用毒品傾向者，檢察官即應聲
    請法院裁定受觀察、勒戒人令入戒治處所強制戒治，法院無
    裁量餘地。次按有無繼續施用毒品傾向之評估標準，並非完
    全以受勒戒人勒戒後之結果為準，勒戒前之各種情況，仍應
    作為評估之依據，依勒戒處所評分說明手冊規定，係以前科
    紀錄與行為表現、臨床評估、社會穩定度，三項合併計算分
    數，每一大項皆有靜態因子與動態因子。而關於有無繼續施
    用毒品傾向之評估標準，法務部為因應毒品危害防制條例之
    修正及民國109年11月18日最高法院刑事大法庭109年度台上
    大字第3826號裁定意旨，乃邀集衛生福利部及專家學者、相
    關機關研商後，於110年3月26日以法矯字第11006001760號
    函修正頒布「有無繼續施用毒品傾向評估標準紀錄表」、「
    有無繼續施用毒品傾向評估標準評分說明手冊」，上開評分
    說明手冊載明判定之原則：「受觀察勒戒人入所後，經過2
    週時間的觀察、勒戒，由處所及醫療人員依據其各項紀錄、
    資料及觀察勒戒期間之行為表現，加以評分。在勒戒人入所
    4至6週後，可再做一次評估以做必要之評分修正。每一大項
    皆有靜態因子與動態因子。先以靜態因子分數評分，靜態因
    子分數總分在60分（含）以上為『有繼續施用毒品傾向』；60
    分以下，與動態因子分數相加，如果總分在60分（含）以上
    ，為『有繼續施用毒品傾向』」，又評估標準紀錄表及說明手
    冊中「前科紀錄與行為表現」之第1題及第3題之計分方式修
    正如下(餘無修正)：㈠第1項「毒品犯罪相關司法紀錄」：計
    分方式修正為每筆(次)5分，總分上限為10分；㈡第3項「其
    他犯罪相關紀錄」：計分方式修正為每筆（次）2分，總分
    上限為10分。故有無「繼續施用毒品傾向」，係依具體個案
    之臨床實務及相關事證等情綜合判定，有其相當之專業依據
    及標準，且涉及專門醫學，又衡酌強制戒治之目的，係為協
    助施用毒品者戒斷毒品之心癮及身癮所為之一種保安處分類
    型，而該評估標準係將與判斷有無繼續施用傾向之相關因素
    加以列舉及量化，適用於每一位受觀察、勒戒處分之人，具
    一致性、普遍性、客觀性，以利執法者判定受勒戒人有無繼
    續施用毒品傾向，倘其評估由形式上觀察，無擅斷或濫權等
    明顯不當情事，法院應予尊重。
三、經查：
  ㈠抗告人前因施用第一級毒品案件，經原審法院以111年度毒聲
    字第639號裁定應送勒戒處所觀察、勒戒後，自111年9月7日
    起入法務部矯正署雲林看守所附設勒戒處所執行，嗣經法務
    部矯正署雲林看守所戒治所附設勒戒處所評分人員於111年1
    0月7日評分結果，認被告⑴前科記錄與行為表現得25分（靜
    態因子：毒品犯罪相關司法紀錄8筆，上限10分，得分10分
    、首次毒品犯罪年齡為21至30歲，上限10分，得分5分、其
    他犯罪相關紀錄4筆，每筆2分，上限10分，得分8分、入所
    時尿液毒品檢驗無毒品反應，得分0分，共計23分；動態因
    子：持續於所內抽菸，得分2分），⑵臨床評估得37分（靜態
    因子：有海洛因、安非他命之多重毒品濫用，上限10分，得
    分10分、有菸種類濫用，上限6分，得分2分、有注射使用，
    上限10分，得分10分、使用期間超過1年，上限10分，得分1
    0分，共計32分；動態因子：臨床綜合評估為偏重度，上限7
    分，得分5分，共計5分），⑶社會穩定度得5分（靜態因子：
    有全職板模工作，得分0分、家人無藥物濫用，得分0分；動
    態因子：入所後無家人訪視，得分5分、出所後與家人同住
    ，得分0分，共計5分）；以上⑴至⑶項合計67分（其中靜態因
    子分數共計55分、動態因子分數共計12分），綜合判斷為「
    有繼續施用毒品傾向」，此觀法務部矯正署雲林看守所111
    年10月12日雲所衛字第11140005360號函所檢附111年10月7
    日「有無繼續施用毒品傾向證明書」及「有無繼續施用毒品
    傾向評估標準紀錄表」等自明。而上開評估除詳列各項靜態
    因子、動態因子之細目外，並有各細目之配分、計算及上限
    ，且均係勒戒處所醫師及相關專業知識經驗人士，依據其臨
    床實務及具體事證，在執行觀察、勒戒期間，依主管機關即
    法務部訂頒之評估基準進行，依其專業知識經驗，評估抗告
    人之人格特質、臨床徵候、環境相關因素所為之綜合判斷，
    不僅有實證依據，更有客觀標準得以評比，尚非評估之醫師
    所得主觀擅斷，具有科學驗證所得之結論，並非一罪多罰，
    且在客觀上並無逾越裁量標準，自得憑以判斷抗告人有無繼
    續施用毒品傾向，依上說明，法院宜予尊重，又前開各項分
    數之計算並無錯漏，且係經依前揭修正後之評估標準予以評
    定後，總得分在60分（含）以上，則抗告人確有繼續施用毒
    品之傾向，而達應施以強制戒治之標準。
　㈡按有無繼續施用毒品傾向評估標準評分說明手冊固有「受觀
    察勒戒人入所後，經過2週時間觀察、勒戒，有處所及醫療
    人員依據其各項紀錄、資料及觀察勒戒期間之行為表現，加
    以評分，以及在勒戒人入所4-6週後，可再做一次評估以做
    必要之評分修正」之記載，然此非法律強制規定，且細譯該
    文字內容，其真意應在予處所及醫療人員對於受觀察勒戒人
    入所，應按其醫療專業判斷就個案情形擇定進行第一次評估
    日期，並再按個案情況進行第二次評估以做必要之紀錄表上
    之評分修正，每件受觀察勒戒人之戒癮情形均難謂相同，且
    實際運作上亦必須體諒各勒戒處所之醫療人員安排規劃及調
    度，自非硬性規定所有受觀察勒戒人均必須於入所2週以後
    始能進行第一次評估，或限於第4-6週進行第二次評估。況
    聲請人於111年9月7日入所，而所方人員係至111年10月7日
    始出具有無繼續施用毒品傾向證明書，有臺灣高等法院被告
    前案紀錄表及上開法務部矯正署雲林看守所函附之有無繼續
    施用毒品傾向證明書及有無繼續施用毒品傾向評估標準紀錄
    表1份在卷可稽，且在所期間之各項表現均為評估紀錄資料
    ，並非僅以醫療人員問診為單一依據，業如前述。是抗告意
    徒憑己意，對勒戒處所之評估時程、方法及評估項目有如上
    質疑，任意指摘原裁定依勒戒處所出具之有無施用毒品傾向
    證明書率為認定，而有不當等情，自屬無據，無法為本院所
    採用。
　㈢抗告意旨另以其評估時仍在隔離期間不得接見，隔離結束後
    即有會客及家人來信關心等語，指摘原裁定以評估標準中之
    入所後並無家人探視，列計5分，做為判斷有無繼續施用毒
    品傾向之認定不當。惟上開評估標準紀錄表將「入所後家人
    是否訪視」列入社會穩定度計分標準，係基於有無支援戒癮
    之支持系統衡量，有其合理之專業意見，主要在考量施用毒
    品者是否有強力之家庭支持而得以遠離毒品，無論無法探視
    之原因究係為受觀察、勒戒處分人與家人感情疏離，或家人
    之經濟、身體狀況不允許，又或交通往返費時之地域侷限，
    均係彰顯受觀察、勒戒處分人之家人在戒毒過程，無法提供
    精神或經濟支持之情況，故此部分之計分，形式上並無不當
    ；況且，縱認抗告人之家人確有前來會客，而將上開抗告人
    所爭執部分予以扣除，抗告人總得分仍為62分（67-5＝62）
    ，超過60分，亦無法推翻其經評估為有繼續施用毒品傾向之
    認定。從而，抗告人所執前詞，主張上開評分標準，列計有
    誤，致其受到不利益之評估等語，尚無法為本院所採用。又
    依上開評估標準紀錄表所載，抗告人之所內行為表現，並無
    違規事項，而未計分，核與抗告意旨所指客觀事實相符，而
    無記載錯誤之情事；另於臨床評估中，因無精神疾病共病，
    其得分為0分，抗告意旨誤認該項目部分遭計為10分，應屬
    誤會。
　㈣按毒品危害防制條例所規定之觀察、勒戒或強制戒治處分，
    其立法意旨在幫助施用毒品者戒除毒癮，該處分之性質非為
    懲戒行為人，而係為防止再次施用毒品之危險性，目的係在
    戒除施用毒品身癮及心癮之措施，且強制戒治係導入療程之
    觀念，針對行為人將來之危險所為預防、矯治措施之保安處
    分，以達教化與治療之目的，可謂刑罰之補充制度，從而毒
    品危害防制條例本身所規定之強制戒治等保安處分，雖兼具
    自由刑之性質，卻有刑罰不可替代之教化治療作用；是該條
    例第20條第2項後段規定，係屬強制規定，只需觀察、勒戒
    後，經評定受觀察、勒戒人有繼續施用毒品傾向者，檢察官
    即應聲請法院裁定令入戒治處所施以強制戒治，其中並無任
    何例外規定。查抗告人既有施用第一級毒品之行為，經原審
    法院裁定應送勒戒處所觀察、勒戒後，復經法務部矯正署雲
    林看守所附設勒戒處所專業評估為「有繼續施用毒品傾向」
    ，無法戒斷毒癮，自有依法再施以強制戒治以降低其再次施
    用毒品之危險性之必要，是原審裁定抗告人令入戒治處所強
    制戒治，核屬適法有據。又原裁定既已援引卷內所附之「有
    無繼續施用毒品傾向證明書」及「有無繼續施用毒品傾向評
    估標準紀錄表」等資料作為審酌抗告人是否需入戒治處所施
    以強制戒治之依據，原裁定即無違誤或不當之處。
　㈤末按行政程序法第102條規定之行政機關作成限制或剝奪人民
    自由或權利之行政處分前，給予受處分之相對人之「陳述意
    見權」，固係憲法聽審權，惟依毒品危害防制條例第20條第
    2項規定，並無類此之規定，另毒品危害防制條例第24條第1
     項之立法採行「觀察、勒戒」與「緩起訴之戒癮治療」併
    行之雙軌模式，應認有賦予檢察官依裁量行使之職權，檢察
    官若為免遭裁量怠惰之譏，給予被告陳述意見者，乃係於法
    定雙軌模式中行使裁量權前所為之程序，與本件檢察官依法
    聲請強制戒治之情形迥然不同。抗告意旨認檢察官及原審法
    院未保障抗告人之聽審權，亦有誤會，併予指明。
四、綜上，抗告人經原審裁定入勒戒處所觀察、勒戒後，經評估
    認定有繼續施用毒品之傾向，原審以檢察官聲請並無不合，
    依毒品危害防制條例第20條第2項後段規定，裁定令入戒治
    處所強制戒治，其期間為6個月以上，至無繼續強制戒治之
    必要為止，但最長不得逾1年，經核並無違誤。從而，抗告
    人仍執前詞指摘原裁定為不當，均難認有理由，應予駁回。
五、據上論斷，依刑事訴訟法第412條，裁定如主文。　
中　　華　　民　　國　　111 　年　　11　　月　　30　　日
              刑事第七庭　審判長法　官　梁堯銘
                                法　官　許文碩
                                法　官　王鏗普
以上正本證明與原本無異。
不得再抗告。
                                書記官  周巧屏  
中　　華　　民　　國　　111 　年　　11　　月　　30　　日